【裁判字號】    89,勞上,37
【裁判日期】    900612
【裁判案由】    確認僱傭關係存在等
【裁判全文】
台灣高等法院民事判決  八十九年度勞上字第三七號
      上  訴  人    甲○○
      法定代理人    莊南田
右當事人間確認僱傭關係存在等事件，上訴人對於中華民國八十九年九月二十一日臺
灣臺北地方法院八十八年度勞訴字第八一號第一審判決提起上訴，本院判決如左：
    主    文
原判決關於駁回上訴人後開第二項及第三項之訴部分，及該部分假執行之聲請，並訴
訟費用之裁判廢棄。
確認上訴人與被上訴人間僱傭關係存在。
被上訴人應自八十八年一月二十二日起至復職之日止按月給付上訴人以新台幣肆萬壹
仟伍佰元，及自八十八年七月八日起至清償日止按週年利率百分之五計算之利息。
其餘上訴駁回。
第一、二審訴訟費用，由被上訴人負擔。
本判決命被上訴人給付部分，於上訴人以新台幣伍拾萬元為被上訴人預供擔保後得假
執行，但被上訴人如於假執行程序實施前以新台幣壹佰肆拾玖萬肆仟元為上訴人預供
擔保，得免為假執行。
    事實及理由
一、上訴人起訴主張：伊自七十八年九月一日起任職被上訴人雜誌社擔任編輯，卻突
    於八十七年十二月二十二日接獲被上訴人通知，因違反「慧炬機構員工任免暨服
    勤規則」（以下簡稱服勤規則）第二條第五項(2)(4)(6)(7)款規定，將上訴人自八十
    七年十二月三十一日起免職，惟伊否認有何被上訴人所指違反服勤規則情事，縱
    認有被上訴人指摘之情事，被上訴人亦未依勞基法第十一條、第十六條規定先於
    一定期間前預告終止勞動契約，或依同法第十二條第一項第四、六款規定，於知
    悉之日起三十日內為之，被上訴人自不得再予主張。再者，上訴人於接獲之八十
    七年十二月二十二日免職通知中，被上訴人並非以不能勝任工作為由主張免職，
    兩造間勞動契約顯未合法終止，況處理慧炬機構雜誌及出版品之編輯不祇上訴人
    一人，上訴人位居實質上主編之地位，上訴人勞務之提供非全憑懂否電腦排版是
    賴，且上訴人仍有提供勞務，被上訴人亦已受領，非如被上訴人所言上訴人不能
    或拒絕提供勞務，而係被上訴人刻意欲趕走資深之上訴人，規避退休責任。又被
    上訴人指摘之諸多事由，縱或有之，亦非「情節重大」，被上訴人片面解僱並不
    合法，爰請求確認兩造間僱傭關係存在，被上訴人應給付上訴人如附表所示之薪
    資及酬勞獎金暨利息。（上訴人請求被上訴人給付自八十八年一月一日起至一月
    二十一日止之工資計新台幣（下同）二萬九千零五元及自起訴狀繕本送達翌日即
    八十八年七月八日起至清償日止之法定遲延利息部分，業經原法院判決准許，被
    上訴人對此部份並未提起上訴。）
二、被上訴人辯稱：上訴人自八十五年十一月至八十七年十二月底止，因拒絕學習電
    腦致不能提供文字編輯勞務，且未經主管許可，擅自付印出版編輯品，亦未於規
    定之勞動處所服勤，顯然違反勞動契約及服勤規則，情節重大，依照勞基法第十
    二條第四款規定，雇主得不經預告終止契約，縱認無該款適用，上訴人於被上訴
    人全面電腦化作業後，無法提供電腦編輯工作，顯對於所擔任之工作不能勝任，
    亦有同法第十一條第五款雇主得預告終止勞動契約之適用，被上訴人仍有權終止
    兩造勞動契約等語。並聲明駁回上訴人之上訴。
三、上訴人主張：伊自七十八年九月一日起任職被上訴人雜誌社擔任編輯，每月薪資
    為四萬一千五百元，嗣於八十七年十二月二十二日接獲被上訴人通知，以伊違反
    服勤規則第二條第五項第(2)(4)(6)(7)款規定，將伊自八十七年十二月三十一日起免
    職等事實，業據其提出薪資單、免職通知書為證（原審北勞簡調字卷，證物一至
    證物五），並為被上訴人所不爭執，堪信為真實。
四、關於被上訴人是否有勞動基準法之適用問題，經查被上訴人雜誌社主要之經濟活
    動為從事雜誌之發行，依中華民國行業標準分類規定，為「雜誌（含期刊）出版
    業」，應自七十三年八月一日起適用勞動基準法乙節，業據上訴人提出行政院勞
    工委員會書函為證（原審勞訴卷，七五頁），並經原法院向台北市政府勞工局函
    查屬實，有該局八十九年六月三十日北市勞二字第八九二二二二二二００號函附
    卷可稽（原審勞訴卷，三一一頁），應認上訴人主張本件被上訴人有勞動基準法
    之適用等語，為可採信。
五、關於被上訴人是否合法終止兩造間之勞動契約，兩造間有爭執。被上訴人主張：
    上訴人於八十六年八月二十五日至二十八日連續曠職達四日以上，另有其他違反
    服勤規則情事，已違反服勤規則第二條第五項(2)(4)(6)(7)款規定，情節重大，上訴
    人得不經預告終止勞動契約；且因上訴人無法提供電腦編輯工作，顯對於所擔任
    之工作不能勝任，亦有同法第十一條第五款雇主得預告終止勞動契約之適用，被
    上訴人仍有權終止契約等語。上訴人則否認其有上開違反服勤規則及不能勝任工
    作之事實。經查：
    (一)按雇主與勞工所訂勞動條件，不得低於勞動基準法所訂之最低標準，勞動基準
      法第一條第二項定有明文，是兩造間所訂立之勞動條件如低於勞動基準法規定
      ，則應適用勞動基準法規定。本件被上訴人依其對於上訴人所發之免職通知書
      ，係以上訴人違反服勤規則第二條第五項第(2)(4)(6)(7)款規定為由終止勞動契約
      ，而被上訴人之服勤規則第二條第五項雖然規定：員工如有「下列各款情節之
      一，經部門主管會議決議，並經由董事會核定者，應予解聘。」惟勞動基準法
      第十二條第四款及第六款規定：勞工有違反勞動契約或工作規則情節重大者，
      雇主得不經預告終止契約，該條第二項規定：「雇主依前項第一款、第二款及
      第四款至第六款規定終止契約者，應自知悉其情形之日起，三十日內為之。」
      依上開說明，上訴人縱有違反服勤規則第二條第五項第(2)(4)(6)(7)款情事，亦須
      符合上開勞動基準法勞動基準法第十二條第四款所定之「情節重大」要件及第
      二項之「自知悉其情形之日起三十日內為之」法定要件，上訴人始得終止勞動
      契約，
    (二)被上訴人雖主張：上訴人於八十六年八月二十五日至二十八日未依服勤規則規
      定，經主管准假而曠職四日，而有被上訴人服勤規則第二條第五項第(7)款所定
      之免職事由等語。惟勞動基準法第十二條第二項規定，雇主依該條第一項第六
      款定之勞工曠職三日以上而終止勞動契約者，應自知悉其情形之日起，三十日
      內為之。是被上訴人之上開主張縱認為真實，其於八十七年十二月二十二日始
      終止勞動契約，已逾三十日除斥期間，其以上訴人違反服勤規則第二條第五項
      第(7)款之規定終止本件勞動契約，並非合法。
    (三)被上訴人又主張：上訴人於八十三年九月十五日第三六二期慧炬雜誌刊登惡意
      毀謗工作同仁之文章，並分別於八十六年七月、十二月及八十七年二月，未經
      許可擅自交印第三九六期慧炬雜誌、維摩大士化跡因緣及余家菊景陶先生教育
      論文集等出版品，八十六年八月至八十七年二月間拒絕繳回鑰匙，於非上班時
      間隨意進出辦公室，嚴重不服從工作指揮，違反工作規則情節重大，違反服勤
      規則第二條第五項第(2)款、第(4)款、第(6)款關於「不服上級主管領導，有違命
      之事實者」、「工作疏失或擅自行事，造成本機構重大財物損失或名譽蒙受損
      害者」、「違反本機構服勤規則，或其他不當行為，有重大過失者」之規定，
      被上訴人得予解聘等語。縱認被上訴人上開主張屬實，服勤規則雖未訂明有關
      終止契約之除斥期間，惟因服勤規則第二條第五項第(2)、(4)、(6)款規定之內容
      ，相當於勞動基準法第十二條第一項第四款所稱之「違反勞動契約或工作規則
      情節重大」之事由，而依此款事由終止契約者，依同條第二項規定，應自知悉
      之日起三十日內為之，已如前述。因此，縱認被上訴人上開主張為真實，被上
      訴人未依規定於終止事由發生日起三十日之除斥期間內終止契約，迄八十七年
      十二月二十二日始發函終止契約，其終止本件契約亦不合法。
    (四)被上訴人復主張：上訴人自八十六年二月起至八十七年十二月止長達二年之在
      職期間，未參加工作會議，未於原處所服勤而至地下室工作，讓上級主管無法
      監督，逾時逗留辦公室經主管制止驅離仍不改善，嚴重挑戰主管之業務監督，
      ，違反勞動契約及工作規則情節重大等語。並提出照片為證（原審勞訴卷，五
      六至五七頁）。上訴人則辯稱：其將心力投注編輯工作，經常於下班時間工作
      而未要求加班費，其因處理「余家菊景陶先生教育論文集」共五千套，為避免
      三樓空間狹小而影響其他同仁，故使用地下室佛堂工作，並無不服從指揮監督
      情事等語。並提出考勤表為證（原審勞訴卷，六六至七八頁）。經查依被上訴
      人所提出之照片而觀，上訴人係於地下室從事編輯書籍之工作，並非無事逗留
      辦公處所。又依原法院向台北市政府教育局所函調之「財團法人台北市紀念余
      家菊先生文教講學基金會第二屆第五次董事會議會議紀錄」所載內容（原審勞
      訴卷，一三六至一四四頁），八十七年三月間該董事會召開時，余家菊景陶先
      生教育論文集二千套已付印完成，將加印三千套贈送全國各級學校，經核與上
      訴人主張其須處理余家菊景陶先生教育論文集共五千套而至地下室工作之事實
      相符。上訴人雖主張上訴人係未經許可擅自交印該論文集等語，惟其對於該董
      事會議紀錄之真正並不爭執，並稱係事後追認該五千套之編輯工作等語（本院
      卷，二二七頁），則上訴人處理該論文集之編印工作應認為係屬其業務範圍，
      而上訴人辯稱其係為編印上開五千套書而至地下室工作並常加班等語，應屬可
      採。因此，縱認被上訴人主張上訴人有不服從上級指揮監督而至地下室工作並
      於非上班時間工作情事屬實，上訴人既係為利用較大之工作空間而不至於影響
      其他同事工作才搬至地下室工作，且係為加班工作而逗留地下室，則不能認為
      係違反勞動契約或工作規則「情節重大」，被上訴人以此理由終止本件契約，
      並不合法。至於被上訴人所指上訴人未參加工作會議等語縱屬真實，被上訴人
      並未能舉證證明其不參加會議對於被上訴人造成何種損失或影響，且不能證明
      已達情節重大之程度，其據此終止本件勞動契約，亦不合法。
    (五)被上訴人再主張：上訴人自被上訴人於八十五年十月起編輯作業電腦化後，即
      拒絕學習電腦並開始拒絕提供編輯勞務等語。上訴人則否認其有拒絕提供勞務
      情事。經查上訴人係工作至八十七年年底遭免職為止，而依被上訴人所提上開
      照片而觀，上訴人至八十七年被解僱時止，仍有從事編印論文集之工作，且被
      上訴人自承其係因上訴人不會操作電腦而由被上訴人將編輯工作移交訴外人孫
      治明處理（本院卷，一二○頁），故上訴人未能繼續編輯雜誌之工作並非其拒
      絕工作，而係被上訴人將編輯工作移交他人所致。因此，縱認上訴人有於被上
      訴人電腦化作業後因無法操作電腦而無法提供電腦化所須之勞務情事，被上訴
      人主觀上既願意從事非電腦化作業之工作，並事實上亦有從事編印上開文集之
      工作，故不能認為上訴人有拒絕提供勞務而違反工作規則或勞動契約情事，因
      此，被上訴人主張上訴人拒絕提供勞務等語，不能認為真實。再者，縱認上訴
      人有因被上訴人電腦化作業後無法提供勞務情事，亦不能認為亦屬勞動基準法
      第十一條第一項第五款所定「勞工對於所擔任之工作確不能勝任」終止契約事
      由，而非該法第十二條第一項第四款所定之「違反勞動契約或工作規則情節重
      大」終止契約事由，故上訴人不得據此理由主張上訴人構成勞動基準法第十二
      條第一項第四款所定之解約事由。因此，被上訴人主張上訴人拒絕學習電腦並
      拒絕提供勞務，其得依勞動基準法第十二條第四款規定終止契約云云，亦無足
      採。
    (六)被上訴人另主張：其縱使不能依勞動基準法第十二條第四款規定終止本件契約
      ，其亦得依同法第十一條第五款規定終止系爭契約等語。惟查被上訴人對於上
      訴人之免職通知書係主張上訴人有「違反服勤規則第二條第五項第(2)(4)(6)(7)款
      」解僱事由，並未以被上訴人因電腦化作業而不能勝任工作為由終止系爭契約
      ，亦即，被上訴人係以上訴人違反勞動契約及工作規則為由向上訴人發函終止
      勞動契約，並未以上訴人無法勝任工作為由對上訴人為終止契約之意思表示，
      再者，被上訴人不僅未能主張並證明其曾以上訴人無法勝任工作為由向上訴人
      為終止本件契約之意思表示，且於本院審理時一再主張：「原審以上訴人係該
      當勞動基準法第十一項第五款不能勝任工作之理由，認被上訴人終止兩造僱傭
      契約合法有理，顯與上訴人之主張不符，亦有適用法規不當之嫌」（本院卷，
      一二二頁、二三一頁）。因此，被上訴人主張其得依勞定基準法法第十一條第
      五款規定終止系爭契約云云，亦無可採。
    (七)被上訴人既無法舉證證明系爭勞動契約業經其合法終止，應認上訴人主張被上
      訴人之終止契約不合法，兩造間之勞動契約仍屬有效存在等語，為可採信。
六、從而上訴人訴請確認兩造間僱傭關係存在，並請求被上訴人自八十八年一月二十
    二日起至復職之日止按月給付被上訴人工資四萬一千五百元及自起訴狀繕本送達
    翌日即八十八年七月八日起至清償日止之法定遲延利息部分，均為正當，應予准
    許。至於被上訴人請求八十八年一月二十一日之工資及其法定遲延利息部分，因
    此部份業經原判決准許在案，此部份不得再為重複請求，被上訴人就此部分提起
    上訴並無理由。關於上訴人請求被上訴人給付如附表所示之十五日未獲休假之薪
    資部分，因此部份之薪資業經被上訴人給付完畢乙節，為上訴人所自承（本院卷
    ，二二五頁至二二六頁），故此部份之請求亦不應准許。關於上訴人請求被上訴
    人給付如附表所示之自八十八年一月一日起之年節、端午節及秋節酬勞部分及其
    法定遲延利息，因上訴人無法主張此為經常性給與，且此酬勞之性質係對於勞工
    之提供勞務加以酬謝性質，而上訴人自八十八年起既因被免職而未提供任何勞務
    ，其訴請給付上開節期酬勞及其法定遲延利息亦非正當，應予駁回。又上訴人勝
    訴部分，兩造分別陳明願供擔保為准、免假執行之宣告，經核於法並無不合，爰
    分別酌定相當擔保金額准許之。至於上訴人敗訴部分，其假執行之聲請失所附麗
    ，應併予駁回。原審就上開應准許部分，為上訴敗訴之判決，並駁回其假執行之
    聲請，尚有未洽，上訴意旨求予廢棄改判，為有理由，爰由本院予以廢棄改判如
    主文第二項、第三項所示，並依聲請為附條件之准、免假執行之宣告。至於上訴
    人之請求不應准許部分，原判決為上訴人敗訴之判決，並駁回其假執行之聲請，
    經核於法並無不合，上訴意旨求予廢棄改判，為無理由，應駁回其上訴。
七、本件事證已臻明確，兩造其餘主張與舉證，並無一一論述之必要，併此敘明。
八、據上論結，本件上訴為一部有理由，一部無理由，依民事訴訟法第四百五十條、
    第四百四十九條第一項、第七十九條但書、第四百六十三條、第三百九十條第二
    項、第三百九十二條，判決如主文。
中      華      民      國    九十      年      六      月      十二    日
                                民事第十二庭
                                    審判長法  官  林  丁  寶
                                          法  官  林  恩  山
                                          法  官  高  鳳  仙
右正本係照原本作成。
如不服本判決，應於收受送達後二十日內向本院提出上訴書狀，其未表明上訴理由者
，應於提出上訴後二十日內向本院補提理由書狀（均須按他造當事人之人數附繕本）
上訴時應提出委任律師或具有律師資格之人之委任狀；委任有律師資格者，另應附具
律師及格證書及釋明委任人與受任人有民事訴訟法第四百六十六條之一第一項但書或
第二項（詳附註）所定關係之釋明文書影本。
中      華      民      國    九十      年      六      月      十三    日
                                          書記官  黃慶霽
附註：
民事訴訟法第四百六十六條之一（第一項、第二項）：
對於第二審判決上訴，上訴人應委任律師為訴訟代理人。但上訴人或其法定代理人具
有律師資格者，不在此限。
上訴人之配偶、三親等內之血親、二親等內之姻親，或上訴人為法人、中央或地方機
關時，其所屬專任人員具有律師資格並經法院認為適當者，亦得為第三審訴訟代理人
。


司法院資訊處製作；財團法人民間司法改革基金會備份。
